【裁判字號】    90,上易,9
【裁判日期】    900710
【裁判案由】    返還不當得利等
【裁判全文】
臺灣高等法院臺中分院民事判決      九十年度上易字第九號
      上  訴  人  裕融企業股份有限公司
      法定代理人  徐善可
      被 上訴 人  甲○○
右當事人間請求返還不當得利等事件，上訴人對於中華民國八十九年十月三十日臺灣
臺中地方法院第一審判決（八十九年度訴字第一七三二號），提起上訴，本院判決如
左：
      主      文
上訴駁回。
第二審訴訟費用由上訴人負擔。
      事實及理由
一、被上訴人於原審起訴主張：伊於八十八年七月間，與訴外人王碩民任職之通路開
    發國際商社訂立委託契約書，向該社訂購ＴＯＹＯＴＡ瑞獅汽車一輛（以下稱系
    爭車輛），經多次繳款，王碩民於八十八年十一月間辦理完成交車手續，由伊取
    得牌照號碼３Ｆ－３７２○之系爭車輛。詎上訴人公司竟於八十九年三月二十日
    以存証信函向伊表示，系爭車輛係伊以分期付款附條件買賣方式向上訴人購得，
    惟伊繳款一再遲延云云，伊遂與上訴人台中分公司聯繫，上訴人即提示系爭車輛
    附條件買賣契約之尾頁，上有不知名人士偽簽之伊署名，並有伊簽發發票日八十
    八年十一月十五日、到期日八十九年二月十五日、票面額新台幣（下同）三十萬
    元之本票（下稱系爭本票）乙紙。惟上訴人所示系爭車輛附條件買賣契約書及系
    爭本票上伊之署名，均係偽造，非伊所為，亦無所謂對保人鄧忠明曾與伊聯繫對
    保情事，伊請上訴人提供資料以查明系爭車輛附條件買賣之情形，惟上訴人始終
    未提出，迄八十九年四月十五日，系爭車輛竟遭上訴人以動產擔保交易法上之強
    制執行程序取回，伊為取回系爭車輛，不得已給付上訴人三十三萬四千四百一十
    一元，上訴人始提供系爭車輛附條件買賣契約書之尾頁及系爭本票影本。系爭本
    票並非伊所開立，上訴人對伊之系爭本票債權自不存在；且伊向通路開發國際商
    社購買系爭車輛業已付清款項而取得系爭車輛，伊並未與上訴人就系爭車輛再訂
    立附條件買賣契約，是伊即無依該契約給付之義務。為此提起本訴，請求確認系
    爭本票債權不存在，並基於不當得利法律關係請求上訴人返還三十三萬四千四百
    一十一元，及附加法定利息之判決。
二、上訴人則以：系爭車輛係上訴人先向訴外人桃苗汽車股份有限公司（以下簡稱桃
    苗公司）購買，取得所有權後，經對保人鄧忠明之介紹，將系爭車輛以附條件買
    賣之方式出售與被上訴人；並以指示交付之方式，委由桃苗公司員工鄧忠明交付
    予被上訴人。本件被上訴人既委託訴外人通路開發國際商社（以下簡稱通路商社
    ）代購車輛，依其委託內容及其將身分證、印章交予第三人代辦相關手續情形，
    足認被上訴人確有委託或授權第三人代其向上訴人購買系爭車輛，至少亦應負責
    表見代理之責任。否則，伊則主張解除系爭附條件買賣契約，則在被上訴人交還
    系爭車輛前，伊得拒絕給付應返還之款項。又退一步言，如法院認定系爭車輛係
    被上訴人向桃苗公司購買，但至少伊已代支付之尾款，為屬無因管理關係，上訴
    人亦得主張抵銷。再伊最後將系爭車輛交予被上訴人，雙方間之法律關係，亦應
    適用或類推適用「買賣關係」，故伊並無任何不當得利等語，資為抗辯。
三、原審審理結果，認被上訴人之訴全部有理由，而為被上訴人勝訴之判決。上訴人
    不服，提起上訴，聲明求為判決：(一)原判決廢棄。(二)右廢棄部分，被上訴人在第
    一審之訴及假執行之聲請均駁回。(三)第一、二審訴訟費用均由被上訴人負擔。被
    上訴人則聲明求為判決：(一)上訴駁回。(二)訴訟費用由上訴人負擔。
四、查被上訴人主張其於八十八年七月間經訴外人李冠偉介紹，向王碩民任職之通路
    商社訂購系爭牌照號碼３Ｆ－３７２○號ＴＯＹＯＴＡ瑞獅汽車一輛，經多次繳
    款，王碩民於同年十一月間辦妥交車手續，由其取得系爭車輛等情，業據證人李
    冠偉於原審到庭結證屬實，並有通路商社委託契約書影本在卷可稽（見一審中簡
    字第一四三六號卷一○頁），嗣上訴人依動產擔保交易法上之強制執行程序將系
    爭車輛取回，被上訴人則於法定期間內提出三十三萬四千四百一十一元將系爭車
    輛贖回等情，為上訴人所不爭，均堪信為真實。上訴人雖以系爭車輛係伊向桃苗
    公司購買，取得所有權後，再賣給被上訴人並與被上訴人訂立附條件買賣契約書
    及由被上訴人簽發系爭本票云云，提出桃苗公司發票、附條件買賣契約書、上訴
    人公司發票（均為影本）為證。然查證人即桃苗公司業務員陳貴於原審證稱：「
    系爭車輛是田佳正向我們購買，而且他款項也付清了」、「當時只付訂金發票，
    其餘款項是裕隆（裕融公司）付給我們」等語（見一審訴字卷四八頁），桃苗公
    司復本院函文載：據本公司當時銷售業務人員陳貴陳述：「上述車輛係由第三人
    田佳正以甲○○之名義向其訂購（僅付訂金），嗣後餘款係由車主向裕融企業辦
    理貸款繳納予本公司，惟當事人會要求依實際最後付款人為發票之買受人。故訂
    購合約書所載之買受人會與發票上所載不符」等詞（見本院卷八七、八八頁）。
    足見系爭車輛實際係由訴外人田佳正以甲○○名義向桃苗公司購買，至於發票上
    所載買受人係應當事人要求而開立，並非實際買受人甚明。因此，上訴人辯謂系
    爭車輛係其向桃苗公司購買後，再賣與被上訴人乙節，即非可採。其次應審究者
    為被上訴人有否委託或授權通路商社或其他人員向上訴人辦理貸款訂立附條件買
    賣契約書及簽立系爭本票。經查，被上訴人堅決否認有委託或授權訂立系爭附條
    件買賣契約及簽發系爭本票，依舉證責任之分配，即應由上訴人就此負舉證之責
    ，然上訴人並無法立證以實其說，甚且就其附條件買賣契約書上所載對保人「鄧
    忠明」之去向，亦表示不明，致本院無從通知並查證。上訴人另辯以被上訴人簽
    立委託書，將身分證、印章交付第三人代辦相關手續，至少亦應負表見代理之責
    任云云。然按，「由自己之行為表示以代理權授與他人者，對於第三人應負授權
    人之責任，必須本人有表見之事實，足使第三人信該他人有代理權之情形存在，
    始足當之。我國人民將自己印章交付他人，委託該他人辦理特定事項者，比比皆
    是，倘持有印章之該他人，除受託辦理之特定事項外，其他以本人名義所為之任
    何法律行為，均須由本人負表見代理之授權人責任，未免過苛。原審徒憑上訴人
    曾將印章交付與呂某之事實，即認被上訴人就保證契約之訂立應負表見代理之授
    權人責任，自嫌率斷。」最高法院著有七十年台上字第六五七號判例可稽。查本
    件依被上訴人所主張及其與通路商社簽訂之契約書內容所載，均只委託訂購車輛
    ，而無委託貸款之事，因此，被上訴人縱將身分證、印章交付他人，亦僅在辦理
    購車及過戶之特定事項，並不及於與上訴人簽訂附條件買賣契約暨簽發系爭本票
    ，是該他人如以被上訴人名義與上訴人簽訂該等契約書或開立本票，依上開判例
    說明，亦難認被上訴人須負表見代理之授權人責任。從而，上訴人此部分抗辯，
    亦非可取。復次，依上所述，被上訴人並無（或授權）與上訴人簽訂系爭附條件
    買賣契約及簽發系爭本票，而係第三人擅以被上訴人名義所為，其契約效力並不
    及於被上訴人，從而亦不生上訴人得解除上訴人與被上訴人間附條件買賣契約之
    問題，則上訴人主張解除兩造該契約並行使回復原狀之抗辯權，拒絕返還系爭款
    項之抗辯，亦不能成立。再者，上訴人雖將部分款項入桃苗公司支付系爭車輛
    尾款，但此係上訴人依其與第三人訂立之系爭附條件買賣契約並依第三人之指示
    而為，與「未受委任，並無義務，而為他人管理事務者」之無因管理要件有別，
    是上訴人此部分支出之損害，係其如何向第三人請求賠償之另一問題，其依無因
    管理規定，主張與被上訴人本件請求金額為抵銷，亦不可取。末按，無法律上原
    因而受利益，致他人受損害者，應返還其利益，民法第一百七十九條固定有明文
    ；又查同法第一百八十條第三款所謂非債清償，須債務人所為給付，出於任意為
    之者，始足當之，若因避免強制執行或為其他不得已之事由，而為給付者，雖於
    給付時，明知債務不存在，仍非不得請求返還（最高法院七十四年度台上字一○
    五七號判決參照）。如前所述，本件被上訴人向通路商社購買系爭車輛業已付清
    款項並取得系爭車輛，而上訴人所持之系爭本票及附條件買賣契約均不能証明係
    被上訴人所簽立，是被上訴人即無依該契約給付之義務，嗣系爭車輛因遭上訴人
    以動產擔保交易法上之強制執行程序取回，被上訴人為取回系爭車輛給付上訴人
    三十三萬四千四百一十一元，實係避免強制執行而為給付，揆諸前揭說明，被上
    訴人雖於給付上述款項時明知債務不存在，仍非不得依不當得利請求返還。從而
    ，上訴人辯稱此項給付，應適用或類推適用「買賣關係」云云，亦不足取。
五、綜上所述，原審為被上訴人勝訴之判決，並就金錢給付部分依被上訴人之聲請，
    酌定擔保金額宣告假執行，經核並無違誤。上訴論旨指摘原判決不當，求予廢棄
    改判，核為無理由，應予駁回。
據上論結，本件上訴為無理由，依民事訴訟法第四百四十九條第一項、第七十八條，
判決如主文。
中      華      民      國    九十      年      七      月      十      日
~B1民事第五庭審判長法  官  陳滿賢
~B2                法  官  林松虎
~B3                法  官  簡清忠
右為正本係照原本作成。
不得上訴。
~B                書記官  茆亞民
中      華      民      國    九十      年      七      月     十六     日
                                                                        Ｌ


司法院資訊處製作；財團法人民間司法改革基金會備份。
